【裁判字號】    98,交聲,2076
【裁判日期】    980623
【裁判案由】    聲明異議
【裁判全文】
臺灣臺中地方法院交通事件裁定        98年度交聲字第2076號
原處分機關  交通部公路總局台中區監理所豐原監理站
異  議  人
即受處分人  甲○○
上列異議人即受處分人因違反道路交通管理處罰條例案件，對於
交通部公路總局台中區監理所豐原監理站民國98年5月20日所為
之裁決（豐監稽違字第裁63-HD0000000號違反道路交通管理事件
裁決書），聲明異議，本院裁定如下：
    主    文
原處分關於裁處甲○○罰鍰逾新台幣貳萬元部分撤銷。
前項撤銷部分甲○○不罰。
甲○○其餘異議駁回。
    理    由
一、原處分機關略以：異議人即受處分人甲○○（下稱受處分人
    ）騎乘車牌號碼GX6-999號重機車，於民國97年6月10日2時9
    分許，在台中縣潭子鄉○○街○段35號前，因酒後駕車，經
    測試呼氣酒精濃度每公升0.66毫克之違規，為台中縣警察局
    豐原分局員警依違反道路交通管理處罰條例第35條第3項規
    定予以舉發，本案緩起訴處分期間已屆滿，本站遂於98年5
    月20日以豐監稽違字第裁63-HD0000000號裁決書，裁處罰鍰
    新台幣六萬元，並吊銷駕駛執照，三年內禁考（受處分人係
    於前因酒後駕車扣吊駕駛執照期，再因酒後駕車為警舉發）
    。受處分人於98年6月11日聲明異議，未逾法定期限。罰鍰
    部分本站係依據法務部95年5月25日法律字第0950700363號
    函，及警方舉發之違規事實裁處等語。
二、受處分人則以：受處分人因本案酒駕違規，已依檢察官指示
    支付緩起訴處分金新台幣四萬元，原處分機關另予裁處，有
    違一事不二罰規定，請予撤銷罰鍰部分等語，聲明異議。
三、按汽車駕駛人，駕駛汽車經測試檢定酒精濃度超過規定標準
    者，處新台幣一萬五千元以上六萬元以下罰鍰，並當場移置
    保管其車輛及吊扣其駕駛執照一年；因而肇事致人受傷者，
    並吊扣其駕駛執照二年；致人重傷或死亡者，吊銷其駕駛執
    照，並不得再考領；汽車駕駛人經依第1項規定吊扣駕駛執
    照，並於吊扣期間再有第1項之情形者，處新台幣六萬元罰
    鍰，並當場移置保管該汽車及吊銷其駕駛執照，三年內不得
    考領駕駛執照；如肇事致人重傷或死亡者，吊銷其駕駛執照
    ，並不得再考領。又汽車駕駛人飲用酒類或其他類似物後其
    吐氣所含酒精濃度超過每公升0.25毫克或血液中酒精濃度超
    過百分之0.05以上者，不得駕車，道路交通管理處罰條例第
    35條第1項第1款、第3項、第67條第2項、道路交通安全規則
    第114條第2款雖有明定。惟一行為同時觸犯刑事法律及違反
    行政法上義務規定者，依刑事法律處罰之。但其行為應處以
    其他種類行政罰或得沒入之物而未經法院宣告沒收者，亦得
    裁處之，95年2月5日施行之行政罰法第26條第1項亦有明文
    ，其目的在於避免行為人承受過度且重複之處罰，即一行為
    如果發生刑罰法律與行政秩序罰競合適用之關係時，基於一
    事不二罰之法理，經由立法程序確立以刑罰優先為原則，此
    觀諸該條立法理由明確揭示「一行為同時觸犯刑事法律及違
    反行政法上義務規定時，由於刑罰與行政罰同屬對不法行為
    之制裁，而刑罰之懲罰作用較強，故依刑事法律處罰，即足
    資警惕時，實無一事二罰再處行政罰之必要。且刑事法律處
    罰，由法院依法定程序為之，較符合正當法律程序，應予優
    先適用。但罰鍰以外之沒入或其他種類行政罰，因兼具維護
    公共秩序之作用，為達行政目的，行政機關仍得併予裁處，
    故為第一項但書規定」等語自明。前揭行政罰法中關於刑事
    法律處罰優先且不再處以行政秩序罰之目的，既係因行為人
    已接受刑罰而足資警惕，並已發生懲罰之作用，無再使行為
    人陷於雙重處罰之不利益，則關於刑事法律處罰之範圍自應
    採取實質認定，凡刑事實體法或程序法中所規定客觀上剝奪
    行為人生命、自由、財產權利，主觀上亦因制裁之嚴厲性、
    痛苦性，其強度足以造成心理強制而間接達成矯正教化目的
    之處遇手段，皆應納入其中，而不以形式上符合刑法第32條
    至第34條所定主刑及從刑種類者為限，始與前揭法律規範之
    意旨相符。而刑事訴訟法第253條之1所指之緩起訴處分，其
    內容、要件與依刑事訴訟法第252條所為之不起訴處分迥異
    ，緩起訴處分為介於起訴、與微罪職權不起訴間之緩衝設計
    ，倘檢察官為緩起訴處分時依刑事訴訟法第253條之2第1項
    規定課予被告一定之指示或負擔，該指示或負擔雖非刑罰，
    然實質上已造成行為人財產、自由、尊嚴等權利之不利影響
    ，性質上可謂實質之制裁，且緩起訴制度雖以特別預防為優
    先考量，但在具體個案決定上，其實亦達到一般預防之作用
    及報應理念，基於一行為不二罰原則，被告既已就其行為受
    到實質之制裁，自不應再因同一行為受到國家之處罰，是雖
    緩起訴處分之最終使被告免於受刑事訴追之效果與不起訴處
    分相同，但觀諸刑事訴訟法第253條之1第1項係於91年2月8
    日增訂，而行政罰法係於94年2月5日公布（公布後一年施行
    ），制定在後之行政罰法第26條第2項，僅臚列「不起訴處
    分或無罪、免訴、不受理、不付審理之裁判確定者」，並未
    將「緩起訴處分」納入，應係立法者有意排除，而非法律疏
    漏。故檢察官為緩起訴處分時如已對被告課予指示及負擔，
    應視為被告已依刑事法律受到處罰，不得再科以行政罰鍰為
    宜。
四、次按行為人所支付之緩起訴處分金，低於道路交通管理處罰
    條例第92條第3項所訂最低罰鍰基準規定者，依該條例第35
    條第8項之規定，仍應裁決繳納不足最低罰鍰之部分，始為
    適法。因此法院僅得就受處分人已依緩起訴處分為公益捐款
    部分予以撤銷（參照台灣高等法院台南分院97年度交抗字第
    19號、台灣高等法院高雄分院97年度交抗字第184號交通事
    件裁定要旨）。否則如一方面認行為人依檢察官緩起訴處分
    命令而為金錢給付，與受刑事處罰無異，依行政罰法第26條
    之規定，監理機關不得再予裁罰；一方面卻又認此等金錢給
    付不屬於道路交通管理處罰條例第35條第8項所規定之罰金
    ，而無需依該條項規定補繳不足最低罰鍰部分之差額，理由
    顯然矛盾。且緩起訴處分捐款金額低於最低罰鍰基準規定，
    亦有失公平（參照台灣高等法院暨所屬法院97年法律座談會
    刑事類提案第39號法律問題研討結論）。
五、查本件原處分機關認定受處分人於前因酒駕吊扣駕照期間，
    騎乘車牌號碼GX6-999號重機車，於97年6月10日2時9分許，
    在台中縣潭子鄉○○街○段35號前，因酒後駕車，經測試呼
    氣酒精濃度每公升0.66毫克之違規，為台中縣警察局豐原分
    局員警依違反道路交通管理處罰條例第35條第3項規定予以
    舉發等情，為受處分人所不爭執，並有台中縣警察局97年6
    月10日中縣警交字第HD0000000號舉發違反道路交通管理事
    件通知單影本附卷可稽，堪認為真實。另受處分人因同一酒
    後駕車行為，業經台灣台中地方法院檢察署檢察官以97年度
    速偵字第2681號為緩起訴處分，並於97年8月22日，依檢察
    官指示支付國庫緩起訴處分金新台幣四萬元，該緩起訴處分
    期間已於98年6月10日屆滿，有台灣台中地方法院檢察署97
    年度速偵字第2681號緩起訴處分書、執行緩起訴處分命令通
    知書、自行收納款項統一收據影本附卷足憑。揆諸前揭說明
    ，本件受處分人所支付之緩起訴處分金新台幣四萬元，解釋
    上應屬道路交通管理處罰條例第35條第8項所規定之罰金，
    原處分機關就此部分雖不得再為行政裁罰，惟因本件受處分
    人係於駕駛執照吊扣期間再因酒後酒後駕車經測試檢定酒精
    濃度每公升0﹒66毫克之違規為警舉發，而其依緩起訴處分
    命令向國庫支付之緩起訴處分金僅為新台幣四萬元，並未達
    道路交通管理處罰條例第92條第3項所訂最低罰鍰基準，依
    該條例第35條第8項之規定，尚有須補繳不足最低罰鍰差額
    部分之情形，即原處分機關就行政罰鍰方面，仍得裁處其差
    額新台幣二萬元（即最低罰鍰新台幣六萬元減受處分人支付
    之緩起訴處分金新台幣四萬元），是受處分人就其已支付緩
    起訴處分金新台幣四萬元部分所為異議，雖非無據而有理由
    ，但其就差額新台幣二萬元部分之異議則有未合而無理由，
    自應由本院將原處分關於罰鍰「逾二萬元部份」撤銷，另為
    不罰之諭知；至原處分機關所為吊銷受處分人駕駛執照，三
    年內禁考之行政裁罰，因屬行政罰法所稱之「其他種類行政
    罰」，為兼顧維護公共秩序之目的，原處分機關仍得依法予
    以裁處，受處分人亦未就此部分處分異議，此部分處分之效
    力仍應維持，併此敘明。
據上論斷，應依道路交通管理處罰條例第87條第2項，道路交通
案件處理辦法第19條、第20條前段之規定，裁定如主文。
中    華    民    國    98    年    6     月    23    日
                    交通法庭    法  官  鍾堯航
上正本證明與原本無異。
如不服本裁定應於送達後五日內向本院提出抗告狀。
                                書記官  吳淑願
中    華    民    國    98    年    6     月    23    日


司法院資訊處製作；財團法人民間司法改革基金會備份。
